臺灣新竹地方法院民事簡易判決　　　99年度竹保險簡字第4號
原　　　告　黃文慧
訴訟代理人　梁文欽
被　　　告　國泰人壽保險股份有限公司(理賠部)
訴訟代理人　黃凱瑋
　　　　　　施佩宜
　　　　　　曾繁龍
上列當事人間請求給付保險金事件，本院於民國100年5月30日辯
論終結，判決如下：
    主  文
被告應給付原告新臺幣壹拾貳萬元。
訴訟費用新臺幣壹仟貳佰貳拾元由被告負擔。
    事實及理由
壹、程序部分
    原告起訴原請求被告應給付新臺幣（下同）6萬元，嗣於訴
    訟進行中，於民國99年10月4日當庭變更聲明為：被告應給
    付12萬元，係擴張應受判決事項之聲明，且其請求之基礎事
    實同一，亦無礙於被告防禦及訴訟終結，核與民事訴訟法第
    255條第1項第2、3、7款規定相符，應予准許。
貳、實體部分
一、原告主張：
(一)原告於95年8月31日向被告購買國泰人壽松柏長期看護終身
    壽險（下稱系爭保險契約），保險金額60萬元，嗣於97年5
    月間，原告因頸椎腫瘤病變壓迫神經，在緊急狀況下掛急診
    ，由長庚紀念醫院醫師在核磁共振的判定下，緊急開頸椎板
    切開手術，造成右側肢體癱瘓狀態及四肢不完全麻痺，經醫
    師確定需長期復健及藥物治療。依系爭保險契約第4條第3項
    及第10條第1項規定：「本契約所稱『長期看護』，係指被
    保險人經醫院診斷後，依診斷書判斷符合下列二種情形之一
    者：一、時常處於臥床狀態，無法在床鋪周遭以自己的力量
    步行，並符合下列4種狀態中之2項以上者：(1) 無法自行穿
    脫衣服。(2) 無法自行入浴。(3)無法自行就食。(4)無法自
    行擦拭排泄後之大小便等」、「被保險人於本契約有效期間
    內，經診斷確定符合第4條所約定之長期看護狀態時，本公
    司於免責期間終了之翌日按保險金額的30％給付『長期看護
    復健保險金』，惟終身以領取一次為限；之後每屆滿半年給
    付一次『長期看護保險金』，其額度均為保險金額的10％」
    ，茲原告於前開手術後，因右側肢體癱瘓及四肢不完全麻痺
    致長期臥床，且無法自行穿脫衣服及入浴，已符合系爭保險
    契約第4條第3項所定之長期看護要件，並取得醫院所開立之
    診斷書，是原告乃依系爭保險契約第10條第1項規定，向被
    告申請理賠，經被告調查及辦理體檢後，於98年6月間一次
    給付保險金額30％（即18萬元）之「長期看護復健保險金」
    予原告。惟原告於98年12月間持醫院診斷證明書依同條項後
    段規定向被告申請給付保險金額10％之「長期看護保險金」
    時，被告卻遲至99年8月始以原告條件不符為由，拒絕賠償
    ，也沒有實際說明原告是哪一項不符合，令原告深感無助，
    被告藉故拖延原告申請給付每半年一次的保險金，原告實無
    法接受，爰提起本件訴訟，請求被告給付98年12月及99年6
    月各一次6萬元之長期看護保險金。
(二)基於前述，並聲明：被告應給付原告12萬元。
二、被告則以：
(一)原告提供林口長庚紀念醫院於98年12月23日開立之診斷證明
    書向被告申請長期看護保險金，然觀諸該診斷證明書內容，
    並未明確記載原告當時身體狀況符合系爭保險契約第4條第3
    項所約定的「長期看護狀態」，且當時原告亦不願提供足以
    證明持續符合長期看護狀態之相關資料，故原告仍應就繼續
    符合「長期看護狀態」之給付要件負舉證責任。另原告於起
    訴時所提出之其他診斷證明書日期皆比前開林口長庚紀念醫
    院98年12月23日之診斷證明書日期為早，更無法證明原告仍
    繼續符合「長期看護狀態」。
(二)又原告前因給付殘廢保險金之爭議另向本院提起訴訟，業經
    本院以99年度竹保險簡字第2號判決在案，於該案訴訟中曾
    向台大醫院申請鑑定原告之身體機能狀態，台大醫院於99年
    3 月23日之鑑定內容略為：「病人（即原告）左側肩、肘、
    腕、髖、膝及踝關節之被動活動與主動活動活動度，皆沒有
    攣縮或明顯受限。黃女士（即原告）右側肢體，包括肩、肘
    、腕、髖、膝及踝關節，由檢查者進行之被動活動皆無明顯
    關節攣縮，僅右側手腕以及手指關節之張力較為明顯上升；
    而進行肌力測試時，右側肢體上述所有關節活動，皆只有一
    至兩級，也就是有可見之肌肉收縮，但僅有帶動微小之關節
    活動，不足以對抗重力。然檢測時觀察到，個案無法完全配
    合檢查者之指令，反而使用代償性之活動，比如要求手肘彎
    曲，卻出現肩膀之動作，反之要求進行肩膀之動作，卻又沒
    有明顯動作，雖經提示要求配合檢測，但上述之代償並未改
    善」。可見原告目前四肢關節皆無明顯攣縮，且依判決內容
    認定原告左側肢體肌力至少為四級，右側肢體肌力至少有三
    級或以上。再者，依系爭保險契約第4條第3項之規定，所謂
    長期看護，除須具備該條項第1款至第4款其中2款之情形外
    ，還要符合「時常處於臥床狀態，無法在床鋪周遭以自己力
    量步行」之要件，亦即長期看護要求要長期臥床，原告肌力
    狀況還有三到四級左右，沒有達到長期臥床狀況。故難認原
    告目前之身體狀況仍繼續符合系爭契約約定之「長期看護狀
    態」。
(三)又原告於98年6月間申請長期看護復健保險金時，被告係依
    勞工保險失能診斷書之記載原告行動能力、起臥能力、失能
    評估為中重度失能，無法不依賴協助而獨立行走照料自身所
    需等而認定符合條件；然當時狀況與現在復原程度已不一樣
    ，依當時狀況及評估原告開刀後復原情形是可以給付長期看
    護保險金，此保險金自第一次給付完每半年申請一次，每次
    提出申請都要重新評估。況原告應先舉證符合長期看護狀態
    ，再由被告依系爭保險契約第10條第3項規定提出反證證明
    原告「未繼續符合長期看護狀態」。
(四)原告尚未舉證其目前身體狀態仍繼續符合系爭契約所約定之
    「長期看護狀態」，依最高法院17年上字第917號判例意旨
    ，應駁回原告之請求。爰聲明：原告之訴駁回。
三、原告參加被告發行之「國泰人壽松柏長期看護終身壽險」，
    保險期間自95年8月31日起至原告終身，保險金額為60萬元
    ，原告於97年5月間因頸椎腫瘤病變壓迫神經，經手術後，
    仍遺有右側肢體麻痺無力之情形，經原告於98年6月間向被
    告申請系爭契約第10條第1項所定「長期看護復健保險金」
    ，已由被告審認後給付保險金額30％即18萬元予原告，嗣原
    告再向被告申請之後每半年即98年12月及99年6月之「長期
    看護保險金」，則遭被告以不符系爭契約所定「長期看護」
    狀態為由而拒絕等情，為兩造所不爭執，且有系爭保險單、
    保險契約、被告99年4月19日函文、長庚紀念醫院97年6月13
    日、97年7月15日、98年4月2日、98年5月20日、98年12月23
    日及衛生署竹東醫院97年12月3日之診斷證明書在卷可稽（
    見卷第6-22頁），自堪信為真實。
四、本院得心證之理由
    原告主張其符合系爭契約第4條第3項約定之長期看護狀態，
    得依系爭契約第10條第1項後段規定請求被告給付98年12月
    、99年6月之「長期看護保險金」，此為被告所否認並以前
    詞置辯，經細繹兩造陳述後，本件爭執應在於：本件究應先
    由原告舉證證明符合長期看護狀態，抑或應由被告舉證證明
    原告已不符合長期看護狀態？原告依系爭契約第10條第1項
    後段規定請求被告給付「長期看護保險金」12萬元，有無理
    由？茲分敘如下：
(一)按當事人主張有利於己之事實者，就其事實有舉證之責任，
    民事訴訟法第277條前段定有明文。又民事訴訟如係由原告
    主張權利者，應先由原告負舉證之責；原告對於自己主張之
    事實已盡證明之責後，被告對其主張，如抗辯其不實並提出
    反對之主張者，則被告對其反對之主張，亦應負證明之責，
    此為舉證責任分擔之原則，有最高法院17年上字第917號、
    18年上字第2855號判例意旨可參。是在舉證責任分配原則下
    ，主張權利存在之人，應就權利發生之法律要件事實負舉證
    責任；主張權利變化、消滅之法律要件事實，則由否認之人
    負舉證責任。保險法第54條第2項復規定：「保險契約之解
    釋，應探求契約當事人之真意，不得拘泥於所用之文字；如
    有疑義時，以作有利於被保險人之解釋為原則」，系爭保險
    契約第10條第1項、第3項前段分別明定：「被保險人於本契
    約有效期間內，經診斷確定符合第4條所約定之長期看護狀
    態時，本公司於免責期間終了之翌日按保險金額的30％給付
    『長期看護復健保險金』，惟終身以領取一次為限；之後每
    屆滿半年給付一次『長期看護保險金』，其額度均為保險金
    額的10％」、「『長期看護保險金』給付期間，被保險人若
    未繼續符合長期看護狀態時，本公司即停止該項保險金之給
    付」（見卷第11頁），依此約定內容，被保險人需經診斷確
    定符合系爭契約第4條約定之長期看護狀態，始得向保險人
    請求給付「長期看護復健保險金」，如被保險人業經診斷確
    定符合長期看護狀態並自保險人領取「長期看護復健保險金
    」，則保險人即應於之後每屆滿半年給付一次「長期看護保
    險金」，被保險人並毋需於之後每屆滿半年時證明自己仍符
    合長期看護狀態，反之，如係保險人主張被保險人有系爭契
    約第10條第3項前段所定「未繼續符合長期看護狀態」時，
    則應由主張此有利於己事實之保險人負舉證之責。如此解釋
    ，始符合上開契約文字所示當事人之真意，何況，倘若被保
    險人於領取「長期看護復健保險金」之後每屆滿半年向保險
    人申請「長期看護保險金」時，保險人不予理會，或雖函覆
    拒絕但並未告知被保險人需提供哪些文件或應至何醫療機構
    進行何種檢查始能符合要件（例如本件被告99年4月19日函
    文所示，被告僅泛稱「目前並不符合長期看護之給付標準」
    云云，並未具體說明不符合之理由，見卷第16頁），以至於
    被保險人對於保險人之要求無從明瞭而未能適時紀錄或診斷
    被保險人於該每屆滿半年時點之身體狀態，嗣於訴訟中卻要
    求被保險人需證明自己於若干年前之身體狀態，實屬強人所
    難；且保險人不僅多為擬定保險契約條款之人，又因業務性
    質，與醫療機構多有聯繫接洽之機會，較諸身為一般民眾之
    被保險人更具有如何接近與使用醫療資源之優勢，保險人對
    於被保險人需經過何種檢查即可查明是否符合長期看護狀態
    一節，應較諸被保險人更為熟稔，而由保險人於被保險人提
    出申請「長期看護保險金」時主動告知被保險人相關檢查事
    宜，亦無需明顯增加保險人之花費，因此，關於此項放任時
    間經過，以至於被保險人於每屆滿半年時點之身體狀態無從
    查悉之風險，應由保險人負擔比之由被保險人負擔，更合乎
    公平及誠信原則。本件原告於98年6月間業經被告核審後，
    認為符合系爭契約第4條第3項所定長期看護狀態，而由被告
    給付保險金額30  ％之「長期看護復健保險金」18萬元予原
    告一事，已如前述，應認原告已盡其依系爭契約第10條第1
    項所定之舉證責任完竣，被告即有於之後每屆滿半年給付一
    次「長期看護保險金」之義務，而被告依系爭契約第10條第
    3項前段規定抗辯原告未繼續符合長期看護狀態，既為原告
    所否認，自應由被告就「原告確於98年6月、99年12月未繼
    續符合長期看護狀態」一事負舉證證明之責。被告辯稱應先
    由原告舉證證明符合長期看護狀態云云，顯與前開契約約定
    之當事人真意及法律規範意旨相悖，不足採信。
(二)經查：
  1.系爭契約第4條第3項明定：「本契約所稱『長期看護』，係
    指被保險人經醫院診斷後，依診斷書判斷符合下列二種情形
    之一者：一、時常處於臥床狀態，無法在床鋪周遭以自己的
    力量步行，並符合下列4種狀態中之2項以上者：(1) 無法自
    行穿脫衣服。(2) 無法自行入浴。(3)無法自行就食。(4)無
    法自行擦拭排泄後之大小便等」（見卷第9-10頁），經實際
    照顧原告之人即原告之夫、原告之訴訟代理人梁文欽於100
    年3 月25日陳述謂：「（原告一天當中有幾小時是躺在床上
    ？）大部分時間，只有吃飯、洗澡時會起床，有時候會在客
    廳看電視，都是我攙扶原告去客廳的。（原告有無辦法從床
    邊走到他處？）需要輔助器，但用輔助器也需要有人攙扶才
    能行走」等語（見卷第94頁背面），可知原告確實長時間臥
    床；且原告於100年2月18日至林口長庚紀念醫院診斷結果為
    「其肢體仍無力，日常生活需他人協助照護..依其最近回診
    之病況研判，黃女士目前仍因頸脊髓損傷，而遺留肢體無力
    之障礙」，當日進行巴氏量表檢查，原告在「移位」項目為
    5分，可自行坐起，但須別人協助才能移位至椅子，在「平
    地走動」項目為5分，雖無法行走，但可獨立操作輪椅或電
    動輪椅並可推50公尺以上，在「個人衛生」項目為0分，須
    別人協助才能完成刷牙、洗臉、洗手、梳頭髮和刮鬍子等盥
    洗行為，在「洗澡」項目為0分，須別人協助才能完成盆浴
    或淋浴，在「穿脫衣褲鞋襪」項目為5分，須在別人幫忙下
    ，才可自行完成一半以上動作，有林口長庚紀念醫院100年3
    月21日回函暨巴氏量表附卷足憑（見卷第100-101頁），即
    原告雖得以自行操作輪椅在平地走動，但仍完全須他人協助
    始能移至輪椅上，應屬無法自行在床舖週遭以自己力量步行
    ，且無法自行入浴或自行穿脫衣服。則原告主張其符合系爭
    契約第4條第3項所定長期看護狀態，已非無據。
  2.再由原告自98年以來接受巴氏量表之分數變化以觀，長庚紀
    念醫院於原告98年1月8日出院病歷摘要中記載其移位、上廁
    所、洗澡、穿脫、步行、上下樓都需要他人幫忙，巴氏量表
    總分為50分（見卷第24頁）；於98年5月9日病程記錄中記載
    原告在洗澡、個人衛生、穿衣服、移位、行走都需要他人協
    助，巴氏量表總分為60分（見本院98年度竹保險簡字第1號
    長庚紀念醫院病歷卷病程記錄第36頁）；嗣於100年2月18日
    再度接受長庚紀念醫院診斷，詳細情形如上所述，於移位、
    平地走動、個人衛生、洗澡、穿脫衣褲鞋襪等方面也仍然需
    要他人扶助才可完成，巴氏量表總分降為35分（見卷第101
    頁）。申言之，原告自98年以來，其肢體行動能力顯然並未
    改善，反倒有呈現惡化之情狀，且原告於98年6月間向被告
    申請「長期看護復健保險金」時，依前述98年5月9日之病程
    記錄巴氏量表為60分，被告仍於審核後認定原告符合前開長
    期看護狀態，如今原告之巴氏量表已降為35分，猶難認被告
    所辯原告已未繼續符合長期看護狀態為實在。
  3.被告雖抗辯於98年6月間係依勞工保險失能診斷書認定原告
    符合長期看護狀態，且台大醫院於本院98年度竹保險簡字第
    1號回復意見表稱原告於99年3月23日左側上下肢肌力至少四
    級，故認原告已不符合長期看護狀態云云，惟查，被告並未
    說明原告之肌力究應達幾分以下才符合系爭契約第4條第3項
    所謂「時常處於臥床狀態，無法在床鋪周遭以自己的力量步
    行」之情形，被告亦未提出任何醫學資料證明病人之肌力與
    本件長期看護狀態判斷之關連性，僅憑該台大醫院回復意見
    表所載原告左側肢體肌力，遽謂原告已未繼續符合長期看護
    狀態，尚嫌無據；何況，依長庚紀念醫院98年4月2日、98年
    5月20日及衛生署竹東醫院97年12月3日之診斷證明書所示（
    見卷第18-20頁），原告因頸脊髓腫瘤接受手術後所遺留者
    係「右側」肢體運動功能障礙、麻痺無力，並非「左側」，
    而上開台大醫院回復意見表所載原告於99年2月23日受測時
    右側肢體肌力僅有一至二級，也就是有可見之肌肉收縮，但
    僅有帶動微小之關節活動，不足以對抗重力，與98年3月11
    日長庚紀念醫院之出院病歷摘要記載原告右側上下肢之各個
    關節肌力皆可達三級或以上也就是可以對抗重力移動之情形
    有顯著差異（見卷第53頁），即原告於99年2月間其右側肢
    體較諸98年3月間更顯無力；另一方面，依被告憑以審認原
    告確實符合長期看護狀態之98年6月10日勞工保險失能診斷
    書內容，原告當時左側上下肢之肌力均為四級（見卷第28頁
    ），與上開台大醫院回復意見表所示原告於99年2月23日左
    側上下肢肌力至少四級，並無不同，申言之，原告左側肢體
    肌力自98年6月起至今並無顯著改善，但右側肢體肌力反而
    明顯退化，則被告辯稱原告自98年6月之後已未繼續符合長
    期看護狀態云云，實非可取。
  4.另被告雖請求將原告自98年6月以來之病歷送請台大醫院鑑
    定原告是否已未繼續符合長期看護狀態，然而，原告是否符
    合長期看護狀態，須就其是否「時常處於臥床狀態、無法在
    床鋪周遭以自己的力量步行」、是否「無法自行穿脫衣服、
    無法自行入浴、無法自行就食、無法自行擦拭排泄後之大小
    便」等狀況進行觀察判斷，但長庚紀念醫院99年12月15日函
    覆本院之原告98年10月至99年8月之全數病歷僅有6次回診之
    門診記錄單而已，其內容僅有病患主訴、醫師診斷及用藥，
    台大醫院恐難單憑此些門診記錄判斷原告於98年12月、99年
    6月間之肢體能力是否具體符合前揭各種情狀，縱然台大醫
    院勉為判斷，其證據價值亦值懷疑，是本院認該項調查證據
    之聲請為不必要。
  5.此外，被告即未提出其他積極事證以實其說，則被告辯稱原
    告於98年12月、99年6月間確已未繼續符合長期看護狀態云
    云，礙難採認。
(三)綜上所述，原告前於98年6月間經被告審核後認定符合長期
    看護狀態，並由被告給付「長期看護復健保險金」予原告，
    且被告未能證明原告於98年12月、99年6月間確已未繼續符
    合長期看護狀態，則原告依系爭契約第10條第1項後段規定
    ，請求被告給付2期之「長期看護保險金」共12萬元（每期
    為保險金額60萬元之10％即6萬元，2期共12萬元），為有理
    由，應予准許。
五、本件事證已臻明確，兩造其餘攻擊或防禦方法，核與本判決
    結果不生影響，爰不一一論述。
六、本件係依民事訴訟法第427條第1項適用簡易訴訟程序所為原
    告勝訴之判決，爰依職權宣告假執行。
七、據上論結，本件原告之訴為有理由，依民事訴訟法第78條、
    第389條第1項第3款，判決如主文。
中    華    民    國   100    年    6     月    13    日
                  新竹簡易庭    法  官  梁智賢
以上正本係照原本作成。
如對本判決上訴，須於判決送達後20日內向本院提出上訴狀。
中    華    民    國   100    年    6     月    13    日
                                書記官  黃詩傑